臺灣苗栗地方法院民事簡易判決　　　　 99年度苗簡字第109號
原　　　告　李錦得李錦銹即高.
訴訟代理人　江錫麒律師
　　　　　　黃淑齡律師
被　　　告　林芬蘭
　　　　　　李錦揚李錦即高.
　　　　　　李錦斌李錦即高.
　　　　　　李錦雀李錦即高.
兼前列二人
送達代收人　李錦鳳李錦即高.
　　　　　　李錦玲李錦即高.
　　　　　　張德湧
　　　　　　蔡劉春蘭
　　　　　　甘蔡桃柑
　　　　　　蔡天來
　　　　　　蕭水吉
　　　　　　陳蕭敏
兼前列一人
訴訟代理人　蕭吉勝
　　　　　　蔡兩成
　　　　　　蔡來春
　　　　　　蔡仁生
　　　　　　蔡日陽
　　　　　　蔡定骨
　　　　　　蔡清
　　　　　　蔡月珠
　　　　　　吳秀梅蔡陳阿梨之.
兼前列七人
共　　　同
訴訟代理人　蔡村
被　　　告　蔡元文
　　　　　　蔡松益
兼前列二人
共　　　同
訴訟代理人　蔡昌益
被　　　告　蔡金隆
　　　　　　蔡金國
　　　　　　蔡金章
兼前列三人
共　　　同
訴訟代理人　蔡美月
被　　　告　周蔡玉枝
訴訟代理人　周耀忠
兼前列一人
訴訟代理人　蔡宏文
被　　　告　張吳快蔡陳阿梨之.
　　　　　　林吳美蔡陳阿梨之.
　　　　　　莊明哲蔡陳阿梨之.
　　　　　　莊敏珠蔡陳阿梨之.
　　　　　　莊雯君蔡陳阿梨之.
　　　　　　葉莊玉葉蔡陳阿梨.
　　　　　　劉玉英蔡陳阿梨之.
　　　　　　劉哖蔡陳阿梨之繼.
　　　　　　劉春蘭蔡陳阿梨之.
　　　　　　劉桂花蔡陳阿梨之.
　　　　　　劉鳳嬌蔡陳阿梨之.
　　　　　　劉秀娥蔡陳阿梨之.
　　　　　　劉國財蔡陳阿梨之.
　　　　　　劉福興蔡陳阿梨之.
　　　　　　劉文忠蔡陳阿梨之.
兼前列二人
共　　　同
訴訟代理人　劉煥財蔡陳阿梨之.
　　　　　　劉文平蔡陳阿梨之.
　　　　　　陳迪欽蔡陳阿梨之.
　　　　　　陳振輝蔡陳阿梨之.
　　　　　　陳美鈴蔡陳阿梨之.
兼前列一人
訴訟代理人　劉清榮蔡陳阿梨之.
　　　　　　劉水金蔡陳阿梨之.
　　　　　　江倉琦蔡陳阿梨之.
　　　　　　江玉嬌蔡陳阿梨之.
　　　　　　陳文梂蔡陳阿梨之.
　　　　　　陳文隆蔡陳阿梨之.
　　　　　　蔡周愛環蔡陳阿梨.
上列當事人間請求分割共有物事件，本院於民國100 年1 月20日
言詞辯論終結，判決如下：
    主      文
如附表一所示蔡陳阿梨之繼承人即蔡劉春蘭等51人應就被繼承人
蔡陳阿梨所有坐落苗栗縣竹南鎮○○段317 地號土地、應有部分
2 分之1 ，辦理繼承登記。
如附表一所示李錦之繼承人即李錦得等6 人應就被繼承人李錦
所有坐落苗栗縣竹南鎮○○段317 地號土地、應有部分56分之
2 ，辦理繼承登記。
兩造共有坐落苗栗縣竹南鎮○○段317 地號、地目建、面積111.
91平方公尺土地，應以原物分割，分割方法如附表二所示。
兩造應金錢補償如附表三所示。
訴訟費用由兩造按附表四所示訴訟費用負擔之比例負擔。
    事實及理由
一、本件被告林芬蘭、李錦揚、李錦斌、李錦雀、李錦鳳、李錦
    玲、張德湧、蔡劉春蘭、甘蔡桃柑、蔡天來、蕭水吉、陳蕭
    敏、蕭吉勝、蔡兩成、蔡元文、蔡松益、蔡昌益、蔡金隆、
    蔡金國、蔡金章、蔡美月、周蔡玉枝、蔡宏文、張吳快、林
    吳美、莊明哲、莊敏珠、莊雯君、葉莊玉葉、劉玉英、劉哞
    、劉春蘭、劉桂花、劉鳳嬌、劉秀娥、劉福興、劉文平、陳
    迪欽、陳振輝、陳美鈴、劉清榮、江倉琦、江玉嬌、陳文梂
    、陳文隆、蔡周愛環等人經合法通知，均未於最後言詞辯論
    期日到場，經核無民事訴訟法第386 條各款所列情形，爰依
    原告之聲請，由其一造辯論而為判決。
二、原告主張：坐落苗栗縣竹南鎮○○段317 地號、地目：建、
    面積：111.91㎡土地（下稱系爭土地）為兩造所共有，兩造
    就系爭土地之應有部分各如附表四所示。各共有人就系爭土
    地並無不分割之特約，系爭土地亦無不能分割之情形，爰訴
    請裁判分割系爭土地等語。並聲明如主文第1 至4 項所示。
三、被告方面：
  (一)被告蔡來春、張德湧、蕭吉勝、蔡村、張吳快、林吳美、吳
    秀梅、劉國財、劉文忠、劉煥財、劉水金對分割方案均表示
    沒有意見。其中張吳快、林吳美、劉煥財、劉水金及被告許
    雯君、劉鳳嬌、劉清榮、劉福興、陳振輝、江倉琦、江玉嬌
    、陳文隆、吳秀梅、劉國財、劉文忠均表示可以不分配土地
    ，但希望其他共有人能以現金補貼或以市價補償。
  (二)被告林芬蘭、張德湧則表示對原告所提之分割方案沒有意見
    。
  (三)被告李錦斌及李錦雀則同意依原告所提出之分割方案為分割
    ，並同意分得之部分與原告及被告李錦揚、李錦雀、李錦鳳
    、李錦玲等6 人維持共有。
四、按各共有人，除法令另有規定外，得隨時請求分割共有物；
    民法第823 條第1 項前段定有明文。又共有之不動產之共有
    人中1 人死亡，他共有人請求分割共有物時，為求訴訟之經
    濟起見，可許原告就請求繼承登記及分割共有物之訴合併提
    起，即以一訴請求該死亡之共有人之繼承人辦理繼承登記並
    請求該繼承人於辦理繼承登記後，與原告及其餘共有人分割
    共有之不動產，最高法院70年度第2 次民事庭會議決議意旨
    可資參照。查原告主張：系爭土地為如附表四所示之共有人
    所共有，應有部分亦如附表四所示，其中原共有人蔡陳阿梨
    已於民國27年4 月10日（昭和13年4 月10日）死亡，其應有
    部分應由如附表一所示之繼承人蔡劉春蘭等51人繼承，且上
    開繼承人均未就被繼承人蔡陳阿梨之應有部分辦理繼承登記
    ，另共有人李錦則於原告起訴後之99年5 月21日死亡，其
    應有部分應由如附表一所示之繼承人李錦得等6 人繼承，而
    上開繼承人亦均未就被繼承人蔡陳阿梨之應有部分辦理繼承
    登記等情，有戶籍謄本、繼承系統表附卷可稽，應堪信為真
    實。又查系爭土地之各共有人間就上開土地既無不予分割之
    約定，亦無因物之使用目的致不能分割之情形，且兩造就分
    割方法因人數眾多而無法達成協議，揆諸前揭法條規定及最
    高法院決議意旨，原告為求訴訟經濟起見，以一訴請求本院
    命原共有人蔡陳阿梨、李錦之繼承人就其應有部分辦理繼
    承登記後，再就系爭土地予以裁判分割，即屬正當，應予准
    許，爰對於上開各繼承人辦理繼承登記部分，判決如主文第
    1 、2 項所示。
五、次按分割之方法不能協議決定，或於協議決定後因消滅時效
    完成經共有人拒絕履行者，法院得因任何共有人之請求，命
    為下列之分配：(一)以原物分配於各共有人。但各共有人均受
    原物之分配顯有困難者，得將原物分配於部分共有人。以原
    物為分配時，如共有人中有未受分配，或不能按其應有部分
    受分配者，得以金錢補償之。民法第824 條第2 項第1 款、
    第3 項分別定有明文。次按共有物之分割方法，法院應斟酌
    當事人之聲明、共有物之性質、經濟效用及全體共有人利益
    等為公平決定；且分割共有物以消滅共有關係為目的，法院
    裁判分割共有土地時，除因該土地內部分土地之使用目的不
    能分割（如為道路），或部分共有人仍願維持其共有關係，
    應就該部分土地不予分割或准該部分共有人成立新共有關係
    外，應將土地分配於各共有人單獨所有，不受共有人原來約
    定使用方法之拘束；又分割共有物固不受分管契約之拘束，
    惟儘量依各共有人使用現狀定分割方法，以維持現狀，減少
    共有人所受損害，當不失為裁判分割斟酌之一種原則（最高
    法院69年台上字第3100號判決、69年台上字第1831號判例、
    90年台上字第1378號判決、82年度台上字第1990號判決意旨
    可資參照）。經查：
  (一)系爭土地地目為建，有土地登記謄本在卷可稽，其上坐落有
    被告林芬蘭所有之門牌號碼苗栗縣竹南鎮○○路88號房屋、
    被告張德湧所有之門牌號碼苗栗縣竹南鎮○○街9 、9- 1號
    房屋、原告及被告李錦揚、李錦斌、李錦雀、李錦鳳、李錦
    玲所共有之門牌號碼苗栗縣竹南鎮○○路145 號房屋，上開
    房屋已完全占用系爭土地，系爭土地目前無任何空地，業經
    本院會同苗栗縣竹南地政事務所人員至現場勘驗無誤，並製
    有勘驗筆錄、現場照片及如附圖所示之複丈成果圖在卷可稽
    。
  (二)承上，目前系爭土地已為上開房屋所占用，為避免上開房屋
    因系爭土地之分割而遭拆除，且參酌到庭之蔡陳阿梨之繼承
    人均表示其等願意不按原物分配，並接受其他受原物分配之
    他共有人以金錢補償等情，以及被告李錦斌、李錦雀復表示
    願與原告及被告李錦揚、李錦雀、李錦鳳、李錦玲繼續保持
    共有等情，另並考量蔡陳阿梨之繼承人人數高達51人，倘若
    以原物按蔡陳阿梨之應有部分分配予其繼承人，則恐將造成
    該受分配之土地因公同共有人數過多而難以發揮其經濟上之
    效益，且亦不利於將來之再次分割，故本院認為以系爭土地
    目前之使用現狀定分割方法，應屬適當。從而，原告所提之
    分割方案應屬合理可行之分割方法。爰採行原告所主張之分
    割方案，將系爭土地予以分割如主文第3 項所示。
  (三)至蔡陳阿梨之繼承人蔡劉春蘭等51人未受原物分配之補償金
    額部分，則經本院委請宇城建築師事務所鑑定結果，目前系
    爭土地之價額為每平方公尺新臺幣（下同）23,595元，此有
    該事務所出具之鑑定報告在卷可稽，且到庭之被告及原告亦
    均可接受之鑑定結果，準此，本院認為以每平方公尺23,595
    元，計算被告蔡劉春蘭等51人因未受原物分配之價金補償，
    核屬允當。從而，本件以原告主張之方法分割系爭土地，並
    對被告蔡劉春蘭等51人因未受原物分配，予以補償如附表三
    所示之金額，爰判決如主文第4 項所示。
六、末按分割共有物糾紛，核其性質，兩造本可互換地位，則原
    告提起本訴雖依法有據，然被告之應訴又係法律規定所不得
    不然，其抗辯自為申張或防衛權利所必要，倘由敗訴當事人
    負擔全部訴訟費用，將顯失公平，本院認應由兩造依應有部
    分比例分擔訴訟費用較為允洽，爰依職權判決如主文第5 項
    所示。
七、本件事證已臻明確，兩造其餘主張、陳述及所提證據，經本
    院審酌，核與判決結果不生影響，爰不逐一論述，併予敘明
    。
八、訴訟費用負擔之依據：民事訴訟法第80條之1 。
中    華    民    國   100    年    2     月    15    日
                  苗栗簡易庭法  官  王炳人
以上正本係照原本作成。
如對本判決上訴，須於判決送達後20日內向本院提出上訴狀。如
委任律師提起上訴者，應一併繳納上訴審裁判費。
                            書記官  許慈郁
中    華    民    國  100     年    2     月    15    日
附表一
┌────┬────────────────────────┐
│蔡陳阿梨│蔡劉春蘭、蔡來春、甘蔡桃柑、蔡元文、蔡松益、蔡昌│
│之繼承人│益、蔡天來、蔡村、蔡仁生、蔡日陽、蔡定骨、蔡清、│
│        │蔡月珠、蔡金隆、蔡金國、蔡金章、蔡美月、蕭水吉、│
│        │蕭吉勝、陳蕭敏、周蔡玉枝、蔡兩成、蔡宏文、張吳快│
│        │、林吳美、吳秀梅、莊明哲、許莊敏、莊雯君、葉莊玉│
│        │葉、劉玉英、劉哞、劉春蘭、劉桂花、劉鳳嬌、劉秀娥│
│        │、劉煥財、劉清榮、劉國財、劉福興、劉文忠、劉文平│
│        │、陳迪欣、陳振輝、陳美鈴、劉水金、江倉琦、江玉嬌│
│        │、陳文梂、陳文隆、蔡周愛環                      │
├────┼────────────────────────┤
│李錦之│ 李錦得、李錦揚、李錦斌、李錦雀、李錦鳳、李錦玲 │
│繼承人  │                                                │
└────┴────────────────────────┘
附表二
┌────┬───┬────┬────┬───────┐
│分配位置│面積  │受分配人│權利範圍│備註          │
├────┼───┼────┼────┼───────┤
│如附圖所│40.53 │李錦得  │7分之1  │              │
│示編號31│平方公├────┼────┼───────┤
│7-A002號│尺    │李錦斌  │7分之1  │              │
│土地    │      ├────┼────┼───────┤
│        │      │李錦揚  │7分之1  │              │
│        │      ├────┼────┼───────┤
│        │      │李錦雀  │7分之1  │              │
│        │      ├────┼────┼───────┤
│        │      │李錦鳳  │7分之1  │              │
│        │      ├────┼────┼───────┤
│        │      │李錦玲  │7分之1  │              │
│        │      ├────┼────┼───────┤
│        │      │如附表一│7分之1  │此部分由如附表│
│        │      │所示之李│        │一所示之李錦│
│        │      │錦之繼│        │之繼承人保持公│
│        │      │承人    │        │同共有        │
├────┼───┼────┼────┼───────┤
│如附圖所│31.41 │張德湧  │全部    │              │
│示編號31│平方公│        │        │              │
│7-A001號│尺    │        │        │              │
│土地    │      │        │        │              │
├────┼───┼────┼────┼───────┤
│如附圖所│39.96 │林芬蘭  │全部    │              │
│示編號31│平方公│        │        │              │
│7號土地 │尺    │        │        │              │
│        │      │        │        │              │
└────┴───┴────┴────┴───────┘
附表三（註：以系爭土地之各有人於分割前按其應有部分比例，
以及分割後依附圖所示分割方案計算，各共有人應互負補償金額
。）
┌───┬─────┬──────┬────────┬──────┐
│共有人│因分割取得│按原應有部分│補償金額        │備註        │
│      │面積（平方│取得面積（平│（新臺幣）      │            │
│      │公尺）    │方公尺）    │                │            │
├───┼─────┼──────┼────────┼──────┤
│林芬蘭│39.96     │111.91×2/16│應補償612,762元 │            │
│      │          │≒13.99     │【計算式：23,595│            │
│      │          │            │×（39.96-13.99 │            │
│      │          │            │）≒612,762 】  │            │
├───┼─────┼──────┼────────┼──────┤
│張德湧│31.41     │111.91×2/16│應補償411,025元 │            │
│      │          │≒13.99     │【計算式：23,595│            │
│      │          │            │×（31.41-13.99 │            │
│      │          │            │）≒411,025】   │            │
├───┼─────┼──────┼────────┼──────┤
│如附表│40.53     │111.91 ×14/│應補償296,353元 │此部分繼承人│
│一所示│          │56≒27.97   │【計算式：23,595│共6 人，且每│
│李錦│          │            │×（40.53-27.97 │人之應有部分│
│之繼承│          │            │）≒296,353 】  │均相同，故每│
│人    │          │            │                │人應補償金額│
│      │          │            │                │為49392.2 元│
│      │          │            │                │【計算式：  │
│      │          │            │                │296353÷7 ≒│
│      │          │            │                │43932.2】   │
│      │          │            │                │            │
├───┼─────┼──────┼────────┼──────┤
│如附表│0         │111.91×1/2 │受補償1,320,140 │公同共有    │
│一所示│          │≒55.95     │元              │            │
│蔡陳阿│          │            │【計算式：23,595│            │
│梨之繼│          │            │×55.95≒1,320, │            │
│承人  │          │            │140 】          │            │
├───┼─────┼──────┼────────┼──────┤
│合計  │    111.91│      111.91│               0│            │
└───┴─────┴──────┴────────┴──────┘
附表四
┌─────────────────────────────────┐
│地號：竹南鎮○○段317，地目：建，面積：111.91㎡                   │
├──────────────┬────────┬─────────┤
│       共有人               │應有部分及訴訟費│應有部分換算後之面│
│                            │用負擔比例      │積近似值          │
├──────────────┼────────┼─────────┤
│被繼承人蔡陳阿梨之繼承人    │     1/2        │      55.95㎡     │
├──────────────┼────────┼─────────┤
│林芬蘭                      │     2/16       │      13.99㎡     │
├──────────────┼────────┼─────────┤
│李錦揚                      │     2/56       │        4㎡       │
├──────────────┼────────┼─────────┤
│李錦斌                      │     2/56       │        4㎡       │
├──────────────┼────────┼─────────┤
│李錦得                      │     2/56       │       3.98㎡     │
├──────────────┼────────┼─────────┤
│李錦雀                      │     2/56       │        4㎡       │
├──────────────┼────────┼─────────┤
│李錦鳳                      │     2/56       │        4㎡       │
├──────────────┼────────┼─────────┤
│被繼承人李錦之繼承人      │     2/56       │        4㎡       │
├──────────────┼────────┼─────────┤
│李錦玲                      │     2/56       │        4㎡       │
├──────────────┼────────┼─────────┤
│張德湧                      │     2/16       │      13.99㎡     │
└──────────────┴────────┴─────────┘